行　政　法　院　判　決　　　　　　　　　　　　　八十七年度判字第一二七一號
　　原　　　告　甲○○
　　被　　　告　財政部台灣省中區國稅局
右當事人間因遺產稅事件，原告不服行政院中華民國八十六年十二月三十日台八十六
訴字第五二○二四號再訴願決定（原處分關於未准變更之被繼承人顏炎投資顏義隆泡
棉股份有限公司股份五○○股及罰鍰部分），提起行政訴訟，本院判決如左︰
　　主  文
再訴願決定、訴願決定及原處分均撤銷。
　　事  實
緣被繼承人顏炎於民國八十三年五月二十日死亡，原告及其他繼承人如期於八十三年
八月十五日辦理遺產稅申報，列報被繼承人遺產土地七筆，復於同年十一月十九日補
報存款一筆及股票（份）四筆，經被告核定遺產總額為新台幣（以下同）二八、五六
七、一九○元，淨額為二二、六六七、一九○元，應納稅額為七一五、五九三元，並
以其短漏報被繼承人遺產房屋二戶價值一一、七六六元及顏義隆泡棉股份有限公司（
以下稱顏義隆公司）股份五○○股、價值二、一○四、六八五元，計二、一一六、四
五一元，致逃漏遺產稅額七一九、五九三元，乃按所漏稅額科處一倍之罰鍰計七一九
、五○○元（計至百元止）。原告及其他繼承人不服，主張被告核定漏報之二戶房屋
均非被繼承人所有，實際上亦無該等房屋存在及被繼承人配偶顏許雪花持有之顏義隆
公司股份，係其自五十五年起獨自經營顏義隆煤炭行之盈餘轉投資、為其特有財產云
云，申經被告復查結果，遺產總額獲准減列一一、七六六元，重行核定為二八、五五
五、四二四元，並重行裁處罰鍰為七一五、五○○元，原告仍表不服，提起訴願、再
訴願，遞遭決定駁回，遂提起行政訴訟，茲摘兩造訴辯意旨於次：
原告起訴意旨略謂︰一、依據民法第一千零十六條規定，夫妻婚姻關係存續中，夫妻
所取得之財產，為其聯合財產，但依第一千零十三條規定，妻之特有財產，不在其內
。而民法第一千零十三條規定，妻因勞力所得之報酬，為妻之特有財產。二、依據沙
鹿綜合醫院診所證明書記載，被繼承人顏炎因慢性肝炎、肝硬化症、上消化道出血等
病症，自六十三年二月二十七日至八十三年五月十日死亡為止，陸陸續續在該院門診
或住院治療，另依台中縣清水鎮武鹿里里辦公處證明書證明，顏許雪花係照顧其夫顏
炎之長期疾病及維持一家之生活，再依台中縣清水鎮武鹿里六鄰鄰長陳秋林書面證明
被繼承人顏炎自五十七年乃因痼疾成習不便工作，均由其配偶維持一家生計，凡此在
在均足證明被繼承人早自五十七年即無法工作謀生，全靠其配偶顏許雪花自五十五年
起獨自經營「顏義隆煤炭行」，以勞力謀生，經年累月，省吃儉用，以賺得的錢於六
十五年四月一日認股「顏義隆公司」一五○、○○○元，七十一年四月二十日再認股
三五○、○○○元，依據民法第一千零十三條規定，該股權核屬顏許雪花之特有財產
，應無疑義，並已提示該煤炭行六十六年四至六月份營業稅核定稅額通知書及電費收
據影本以證實其獨自經營顏義隆煤炭行之事實。今被告以函請當地稅捐稽徵機關查證
結果，因年代久遠，課稅相關資料未予保存為由，無法提供上述資料，即不予採信，
有違證據法則之採用。被告如不採信該認股之股款五○○、○○○元為顏許雪花獨立
營生賺錢累積而來，當應提出反證，證明該認股資金係被繼承人所有，否則空口反駁
，又無其他事證，豈能將課稅資料因年代已久未保存之不利責任推由原告等承擔﹖三
、按原告所提供之台中縣稅捐稽徵處六十六年四月至六月份營稅核定稅額通知書，載
有稅籍號碼為000000000 ，營利事業統一編號為：00000000負責人姓名：顏許雪花，
負責人身分證統一編號為：Ｚ000000000，稽徵機關應不難查明是否為獨資經營﹖是否
為被繼承人配偶顏許雪花所經營﹖豈能諉稱無法查證﹖且如能證明係獨資，又有核定
之營業額及所得額，自能證明其所得來源而用來購買顏義隆泡綿公司股份五○○股為
其特有財產而免列入被繼承人之遺產。請求將原處分、訴願決定及再訴願決定均撤銷
等語。
被告答辯意旨略謂︰一、本件被繼承人顏炎於八十三年五月二十日死亡，原告及其他
繼承人依限於八十三年八月十五日及同年十一月十九日申報遺產稅，經被告核定遺產
總額為二八、五六七、一九○元，淨額為二二、六六七、一九○元，應納稅額為七一
五、五九三元。原告及其他繼承人等不服，主張被告核定漏報之二戶房屋並非被繼承
人所有及被繼承人配偶許雪花所持有之顏義隆公司股份，係顏許雪花自五十五年起獨
自經營顏義隆煤炭行之盈餘轉投資，為其特有財產，應准免徵遺產稅云云，申經復查
結果，被告以經查系爭清水鎮○街路四十五號及清水鎮○○路一六一巷九十一號二棟
房屋，業經臺中縣稅捐稽徵處沙鹿分處函復：「經會同繼承人實地斟查，業已全部拆
除完竣」，是系爭二筆房屋既經查明不存在，復查後准自原核定遺產總額二八、五六
七、一九○元項下，減除一一、七六六元。另本件被繼承人配偶顏許雪花名下所有顏
義隆公司股份，經查係於六十五年四月一日認股一五○、○○○元，七十一年四月二
十日認股三五○、○○○元，合計五○○股股份，該部分原告訴稱係被繼承人配偶顏
許雪花之特有財產，並提示六十六年四至六月營業稅核定稅額通知書及電費收據影本
各乙紙供核，經被告函請當地稅捐稽徵機關提供「顏義隆煤炭行」負責人姓名、經營
起迄期間及核定營業額資料結果，經查復均無上述資料可稽，被告再函請原告提供證
明文件供核，原告亦未提示，是訴稱被繼承人配偶顏許雪花名下之顏義隆公司股份價
值二、一○四、六八五元，係其特有財產應免課遺產稅云云，僅憑上述營業稅核定稅
額通知書及電費收據影本，並不足信，故被告核認該等股份係屬被繼承人所有，並依
繼承開始日該公司資產淨值核算遺產價值二、一○四、六八五元，併入被繼承人遺產
核課遺產稅，揆諸首揭規定，並無不合。二、次查系爭顏義隆公司五○○股股份，被
繼承人配偶許雪花係於七十四年六月五日以前取得，依首揭民法規定，應屬被繼承人
遺產，原告雖主張該等股票係被繼承人配偶顏許雪花經營顏義隆煤炭行之盈餘轉投資
，為其特有財產，惟除提示六十六年四至六月營業稅核定通知書及電費收據影本各乙
紙外，並無相關資料流程可稽，況如依原告所稱顏義隆煤炭行自五十五年開始營業觀
之，姑不論原告並未提出該行係被繼承人配偶獨資經營之證明文件以實其說，依其提
示之六十六年四至六月營業稅核定通知書及電費收據影本，亦僅能證明六十六年四月
至六月經稽徵機關核定營業稅若干及繳交電費數額而已，並不足以證明被繼承人配偶
投資顏義隆公司之股份，係顏許雪花之特有財產，又本件經被告復查結果，核減遺產
總額一一、七六六元，已如前述，從而漏稅額重行核算變更為七一五、五九三元，是
被告按所漏稅額科處一倍之罰鍰計七一五、五○○元，與原處分之差額四、○○○元
，復查決定已予以核減，經核並無不妥。請求判決駁回原告之訴等語。
　　理  由
本件被繼承人顏炎於八十三年五月二十日死亡，原告及其他繼承人如期於八十三年八
月十五日辦理遺產稅申報，列報被繼承人遺產土地七筆，嗣復於同年十一月十九日補
報存款一筆及股票（份）四筆，經被告核定遺產總額為二八、五六七、一九○元，淨
額為二二、六六七、一九○元，應納稅額為七一五、五九三元，並以其短漏報被繼承
人遺產房屋二戶價值一一、七六六元及顏義隆公司股份五○○股、價值二、一○四、
六八五元，計二、一一六、四五一元，致逃漏遺產稅額七一九、五九三元，乃按所漏
稅額科處一倍之罰鍰計七一九、五○○元（計至百元止）。原告及其他繼承人不服，
主張被告核定漏報之二戶房屋均非被繼承人所有，實際上亦無該等房屋存在及被繼承
人配偶顏許雪花持有之顏義隆公司股份，係其自五十五年起獨自經營顏義隆煤炭行之
盈餘轉投資、為其特有財產云云，申經被告復查結果，遺產總額獲准減列一一、七六
六元，重行核定為二八、五五五、四二四元，並重行裁處罰鍰為七一五、五○○元，
原告猶未甘服，循序提起行政訴訟，主張：被繼承人因長期生病，故一家生計均仰賴
配偶顏許雪花獨自經營「顏義隆煤炭行」維持，嗣後以該煤炭行經營之獲利，轉投資
系爭顏義隆公司股份五○○股，確係其特有財產云云，並提出沙鹿綜合醫院證明書及
台中縣清水鎮武鹿里里長、鄰長之證明書等影本為證。經查，本件被繼承人配偶顏許
雪花於六十五年間為顏義隆公司之發起人之一（被繼承人顏炎亦為發起人之一），出
資一五○、○○○元，七十一年間增資後，其股份數為五○○股，有顏義隆公司之公
司章程、股東名冊、股東臨時會議事錄等影本附於原處分卷可按，原告於復查時即主
張被繼承人之配偶顏許雪花自五十五年間起即獨資經營顏義隆煤炭行，營利多年頗有
積蓄，而於六十五年間投資於當時創設之顏義隆公司，系爭股份為其特有財產，並無
漏報云云，並提起台中縣稅捐稽徵處六十六年四月至六月營業稅核定稅額通知書及台
灣電力公司電費收據影本為證。司法院於八十五年七月十九日作成釋字第四一○號解
釋，略以關於夫妻聯合財產制之規定，七十四年六月三日修正前民法第一千零十七條
第一項、第二項及第三項規定，及最高法院五十五年台抗字第一六一號判例謂「妻於
婚姻關係存續中始行取得之財產，如不能證明其為特有或原有財產，依民法第一千零
十六條及第一千零十七條第二項之規定，即屬聯合財產，其所有權應屬於夫」，基於
憲法第七條男女平等原則之考量，民法第一千零十七條已於七十四年六月三日予以修
正，上開最高法院判例亦因適用修正後之民法，而不再援用。由於民法親屬編施行法
對於民法第一千零十七條夫妻聯合財產所有權歸屬之修正，未設特別規定，致使在修
正前已發生現尚存在之聯合財產，仍適用修正前之規定，由夫繼續享有權利，未能貫
徹憲法保障男女平等之意旨。對於民法親屬編修正前已發生現尚存在之聯合財產中，
不屬於夫之原有財產及妻之原有財產部分，應如何處理，俾符男女平等原則，有關機
關應儘速於民法親屬編施行法之相關規定檢討修正。則系爭顏許雪花名下之顏義隆公
司股份五○○股仍應查明是否為妻勞力所購置，為被繼承人妻之特有財產，而免列入
夫之遺產課稅，尚待斟酌，爰將一再訴願決定及原處分關於未准變更之系爭顏義隆公
司股份五○○股及罰鍰部分均撤銷，由被告研明後，另為適法之處分，以昭折服。另
原告聲請言詞辯論，核無必要，併此明。
據上論結，本件原告之訴為有理由，爰依行政訴訟法第二十六條前段，判決如主文。
中    華    民    國     八十七      年      六      月     二十六      日
                    行 政 法 院 第 五 庭
                                審 判 長 評  事      葉  振  權
                                         評  事      藍  獻  林
                                         評  事      沈  水  元
                                         評  事      林  清  祥
                                         評  事      劉  鑫  楨
右  正  本  證  明  與  原  本  無  異
                                         法院書記官  彭  秀  玲
中    華    民    國     八十七      年      六      月     二十九      日
